【裁判字號】    99,訴,2356
【裁判日期】    991228
【裁判案由】    侵權行為損害賠償
【裁判全文】
臺灣板橋地方法院民事判決              99年度訴字第2356號
原      告  林英典
被      告  黃致淵
上列當事人間請求侵權行為損害賠償事件，本院於中華民國99年
12月14日言詞辯論終結，判決如下：
    主  文
原告之訴及假執行之聲請均駁回。
訴訟費用由原告負擔。
    事實及理由
一、原告主張：被告於民國97年10月2 日21時2 分許，在「台灣
    論壇」（twbbs.net.tw/0000000.html） 標題「著名歛財攝
    影師，林英典」（下稱系爭標題）下之討論對話網頁中，以
    「上資訊素養課的時候聽過他的事跡，好像很多學生也被他
    告過，被告的學生很多都怕會留下前科紛紛用錢合解，真的
    是著作權流氓＝＝〞」等文字（下稱系爭文字）毀損原告名
    譽，原告於98年5 月4 日發現時，被告已對原告進行毀損名
    譽長達7 個月之久，至今仍繼續毀損原告名譽，且持續擴大
    中。按「流氓」之意義，依檢肅流氓條例第2 條規定為「破
    壞社會秩序、危害他人生命身體自由財產、非法製造販賣運
    輸持有或介紹買賣槍械爆裂物、霸佔地盤敲詐勒索強迫買賣
    白吃白喝要挾滋事欺壓善良、經營操縱職業性賭場私設娼館
    引誘或強逼良家婦女為娼、品行惡劣或遊蕩無賴等足以破壞
    社會秩序者」，另依一般通常人之觀念，「流氓」意指壞人
    ，倘再依各別情境附加描述者，例如「文化流氓」依文義解
    當指文化工作之流氓或壞人、「政治流氓」依文義解即指政
    治方面之流氓或壞人。準此，本件所涉之「著作權流氓」當
    然係指著作權方面的流氓或壞人，其為負面評價並有損人格
    ，誠無容置疑。又台灣論壇討論區屬公開性質之網站，被告
    意圖散佈於眾公開傳輸上述言論，即提供不特定之多數人於
    網路上瀏覽觀看，足認上開網頁屬不特定之多數人得共聞共
    見之狀態，致毀損原告名譽至鉅，因而令原告受有極大之痛
    苦，感覺人格受到非常大之侮辱，在精神上、心理上感受難
    堪、不快，爰依民法第184 條第1 項前段、第195 條第1 項
    前段規定，請求被告賠償精神上慰撫金新臺幣（下同）30萬
    元，並依民法第195 條第1 項後段規定，請求由被告負擔費
    用於聯合報刊登本案判決文1 日，以回復名譽等語。併為聲
    明：(一)被告應給付原告30萬元及自起訴狀繕本送達翌日起至
    清償日止，按年息百分之5 計算之利息。(二)由被告負擔費用
    於聯合報全國版第三頁（A3）、雙版，以標楷體14號字體刊
    登「本案民事判決文」1 日。(三)第1 項聲明，原告願供擔保
    請准予宣告假執行。
二、被告則以：被告留言之網站係提供一意見交換平台，被告所
    存言論係針對可受公評之事有所評論，並無侵害原告名譽之
    意圖。又原告前曾多次以其攝影著作遭他人在網路上冒用，
    於民事以原告身分起訴，或於刑事以告訴人身分提出告訴，
    此等訴訟案件近乎遍及全國，告訴的對象，除有學生、老師
    學校外，連企業界名人殷琪、吳舜文，以及教育部長、臺北
    市長、雲林縣長等人，全在原告控告之列，許多人批評原告
    的行徑是「著作權流氓」或「著作權蟑螂」，原告甚至曾被
    反控誣告而判刑，足見原告此種行徑屬引起社會大眾廣泛討
    論，是原告以他人在網站上侵害其著作權，動輒興訟並據以
    求償乙節，應足認有其具體事實，被告所存言論並非無的放
    矢或惡意損害原告名譽。且被告所刊登「真的是著作權流氓
    」等文字係基於先前之新聞報導，而據轉述來對原告行徑之
    具體事實而評論，並非要惡意影響其名譽等語，資為抗辯。
    併為答辯聲明：原告之訴及假執行之聲請駁回。
三、本件被告於民國97年10月2 日21時2 分許，在台灣論壇網站
    討論區內系爭標題下之討論對話網頁中，發表系爭文字之事
    實，有原告提出之上開網頁1 份在卷可稽（見本院卷第14至
    22頁），並為兩造所不爭執，自為真實。
四、原告主張被告發表系爭文字已毀損其名譽，致其在精神上、
    心理上感受大痛苦，得依法請求被告賠償神慰撫金，並於聯
    合報刊登本案判決文1 日，以回復其名譽等語，則為被告所
    否認，並以前開情詞置辯。經查：
  (一)依原告提出之台灣論壇網站討論區內之上開網頁所示，在系
    爭標題下，先張貼聯合報記者蘇位榮所撰寫標題為「殷琪、
    杜正勝林英典都告過」之新聞報導，緊接張貼正反兩面之相
    關報導各1 篇，再由發表人發表：「這個人實在太有名了，
    我國中就看到有人因為網頁採用他的圖片就提訴要求賠償，
    動輒就是10萬多，濫用司法資源的結果就是自己吃上誣告官
    司」之意見後，繼之加入意見表達之網友總共多達約30人（
    被告為第13人），可知台灣論壇網站討論區係屬提供一意見
    交換平台之網站，得由不特定人針對主題留言討論，彰彰甚
    明。
  (二)按「陳述事實與發表意見不同，事實有能證明真實與否之問
    題，意見則為主觀之價值判斷，無所謂真實與否，在民主多
    元社會各種價值判斷皆應容許，不應有何者正確或何者錯誤
    而運用公權力加以鼓勵或禁制之現象，僅能經由言論之自由
    市場機制，使真理愈辯愈明而達去蕪存菁之效果。對於可受
    公評之事項，尤其對政府之施政措施，縱然以不留餘地或尖
    酸刻薄之語言文字予以批評，亦應認為仍受憲法之保障。蓋
    維護言論自由即所以促進政治民主及社會之健全發展，與個
    人名譽可能遭受之損失兩相衡量，顯然有較高之價值（參見
    司法院釋字第509 號解釋吳庚大法官提出之協同意見書）。
    查有關原告因享有著作權之攝影著作經他人於網路上使用，
    而以著作權受侵害為由，提起多件民、刑事訴訟之情，確經
    媒體報導，並已引起眾多之討論，此除有上開記者蘇位榮之
    新聞報導：「野鳥生態攝影家林英典，近年來告人官司不少
    ，他自稱是『著作權的苦行僧』，告人是為提醒大家重視著
    作權的觀念；不過也有人不以為然，在網路上批評他是『著
    作權流氓』，利用訴訟作為生財工具。林英典的作品受到國
    內外的肯定，但他近年動輒提起訴訟的作風，引發極大的爭
    議。檢方調查他的訴訟案件造成清冊，發現他的刑事訴訟，
    告人與被告的案件加起來超過兩百件，另有上百件民事案件
    。林英典所提的訴訟，很多被法院判決敗訴。例如有國小老
    師設鄉土教學網站，介紹台灣鳥類的名稱讀音及資料，不慎
    引用林英典拍攝的一張照片而被林英典控告；後來法院認為
    這個網站屬『非收費』的教學網站，沒有商業利益，判林英
    典敗訴。另外，也有學生寫論文報告引用林英典的照片，被
    校方要求將報告上傳網站供指導教授審閱，並非學生刻意侵
    權重製營利，也照樣挨林英典的告。有學生認為林英典動輒
    假藉保護著作權名義，一再提起『以刑逼民』的刑事告訴，
    目的在逼迫對方給錢和解，一張照片有時要價十萬元，這種
    作法如同『著作權流氓』。林英典控告的對象，範圍甚廣，
    除了一般商人、學生、教授，還包括教育部長杜正勝、高鐵
    董事長殷琪及台灣大學等」之內容外，另有被告提出之自由
    電子報記者何瑞玲之新聞報導，內載：「生態攝影家林英典
    近年持續控告未經允許使用他照片的個人或單位，每張照片
    要求10萬元以上之賠償金，目前案件超過60件，其中有不少
    學生為交作業報告而引用照片也遭鉅額求償，網站許多人批
    評林的行徑是『著作權流氓』或『著作權蟑螂』。…學生之
    外，教師、學校、民間企業或政府機關也都是林英典的控告
    對象，包括企業界名人殷琪、吳舜文，教育部長杜正勝等人
    ，也因為相關網站上使用林英典的照片，相繼被控侵權，被
    告可以『滿天下』形容，有檢察官說，林英典提訟官司已成
    為各地檢署個人最大案源。據指出林某不管侵權行為是否惡
    行重大、有無營利，多半都提出刑事訴訟；有檢察官認定學
    生及學校行為雖有侵權，但屬於著作權法允許的合理使用，
    做出不起訴處分，林英典不滿再議。但有更多被告因擔心留
    下刑事前科紀錄，而支付一張照片至少10萬元賠償金和解。
    …許多大學BBS 站及鳥類網站上有人批評林的行徑是『著作
    權流氓、蟑螂』，且認為林網站上『觀迎多加利用』字眼，
    根本是設陷入罪，讓不明法律的學生以為可以多加使用而下
    載，卻被林英典控告刑事侵權訴訟…有學生認為，現今網路
    發達，學生論文報告都被校方要求上傳網站供指導教授審閱
    ，並非學生刻意侵權重製營利，林英典沒有衡量學生侵權的
    動機就提告，根本是濫告。但林英典認為學生批評已侮辱他
    的人格，最近又對2 個網站言論提出公然誹謗訴訟」等語（
    見本院卷第52、53頁），顯見原告主張其著作權遭侵害而訴
    請法院依民、刑事程序救濟之行為甚多，經媒體披露後，在
    外觀上已形成一獨特之行為類型、範例，並於社會大眾間公
    開流傳，自屬可受可評之事項。而被告於上開提供意見交換
    平台之討論對話網頁中，發表系爭文字，應係綜合其前聽聞
    自他人之相關言論或新聞報導，再轉為發表而已，亦未超出
    該網頁中相關言論或新聞報導之範圍，且有關「真是著作權
    流氓」字眼純係引用記者報導之內容，當非惡意指摘之可比
    ，是系爭文字應屬就可受公評之事而善意發表之言論，應受
    言論自由之保障，尚難認有何毀損原告名譽之可言。故被告
    抗辯其發表之系爭文字係基於先前之新聞報導，據轉述而對
    原告行徑之具體事實而評論，非惡意影響其名譽等語，尚非
    無據，應可採信。
五、從而，原告以被告發表之系爭文字已侵害其名譽權，依民法
    民法第184 條第1 項前段、第195 條第1 項規定，訴請被上
    訴人給付精神上其精神慰撫金30萬元，及自起訴狀繕本送達
    翌日起至清償日止，按年息百分之5 計算之利息；暨由被告
    負擔費用於聯合報全國版第三頁（A3）、雙版，以標楷體14
    號字體刊登「本案民事判決文」1 日，為無理由，應予駁回
    。其有關精神慰撫金請求之假執行聲請，亦失所附麗，應併
    予駁回。
六、本件事證已臻明確，兩造其餘攻擊防禦及未經援用之證據，
    經審酌後核與判決結果不生影響，爰不一一論述，附此敘明
    。
七、結論：本件原告之訴為無理由，依民事訴訟法第78條判決如
    主文。
中    華    民    國    99    年    12    月    28    日
                  民事第一庭    法  官  高文淵
上列正本係照原本作成
如對本判決上訴，須於判決送達後20日內向本院提出上訴狀
中    華    民    國    99    年    12    月    28    日
                                書記官  黃瀅螢

司法院資訊處製作；財團法人民間司法改革基金會備份。
